臺北高等行政法院判決　　　　　　　　　　　　　　　九十年度訴字第二七九六號
　　　　　　　　　　　　　　　.
　　原　　　告　甲○○
　　訴訟代理人　丁○○
　　　　　　　　龍雲翔律師
　　右　一　人
　　戊　○　○　○○○（專利工程師）住台北市○○路○段一０六巷一０八號二樓
　　被　　　告　經濟部智慧財產局
　　代　表　人　陳明邦（局長）
　　訴訟代理人　丙○○
右當事人間因新型專利異議事件，原告不服經濟部中華民國九十年一月三十一日經（
九○）訴字第○九○○六三○○九七○號訴願決定，提起行政訴訟，本院判決如左：
    主  文
原告之訴駁回。
訴訟費用由原告負擔。
    事  實
一、事實概要：
  原告前於民國（以下同）八十七年四月三日以「單向風扇結構改良」向被告（八十
  八年一月二十六日改制前為經濟部中央標準局）申請新型專利，經被告編為第00
  000000號審查准予專利。公告期間，關係人乙○以其違反申請時專利法第九
  十七條、第九十八條第一項第二款及第二項規定，不符新型專利要件，對之提起異
  議。案經被告審查，於八十九年九月六日以（八九）智專三（二）○二○二二字第
  ○八九八九○○一五○一號專利異議審定書為「異議成立，應不予專利」之處分。
  原告不服，提起訴願，遭經濟部以九十年一月三十一日經（九○）訴字第○九○○
  六三○九七○號訴願決定書駁回，遂提起本件行政訴訟。
二、兩造聲明：
  (一)原告聲明：訴願決定及原處分均撤銷。
  (二)被告聲明：原告之訴駁回。
三、兩造爭點：系爭「單向風扇結構改良」專利案（如附圖一所示，以下簡稱系爭案
    ）有無具備新穎性、進步性？是否符合申請時專利法第九十七條、第九十八條第
    一項第二款及第二項新型專利要件？
  (一)原告主張之理由：
    1.專利法第九十七條：「稱新型者，謂對物品之形狀、構造或裝置之創作或改良
      。」由上述法條尋釋法意可知，「新型」者，係佔據有一空間的物品實體，為
      其形狀、構造或裝置上的具體創作或改良，並非僅屬抽象的技術思想或觀念。
      又，第九十八條第一項第二款『有相同之發明或新型申請在先並經核准專利者
      。』及第二項「新型係運用申請前既有之技術或知識，而為熟習該項技術者所
      能輕易完成且未能增進功效時，雖無前項所列情事，仍不得依本法申請取得新
      型專利。」然，查關係人對本系爭案所提出異議理由及引證案皆無法證明本案
      即如關係人所述，故本案並無違反前揭法條之規定。
    2.為使對本系爭案有所了解，特將其技術特徵說明如后：
    　一種單向風扇結構改良，包括：一基座，其周緣具有一相對應之扣接部，其上
      具有一容置部，該容置部內具有依其容置部內部形狀排列之複數散熱部；一轉
      動件，係容置於上述之容置部，其上具有一轉軸，以及一夾持件；一蓋板，其
      上具有一與轉軸樞接之樞接孔，並於其周緣承接有相對應扣接於上述扣接部之
      扣件；及俾藉上述轉軸樞接於樞接孔中，並以夾持件夾接於轉軸一端，藉以將
      轉動件樞接於蓋板上，在蓋板組接於基座上時，該轉動件恰容置於容置部中，
      在組裝後，係組裝於微處理器之表面，藉以將微處理器表面所產生熱源吸引而
      散去。
    3.今原告特別將本系爭案之申請專利範圍中之技術特徵與引證案一（如附圖二）
      之專利特徵作一比較：
    　(1)本系爭案中之基座1與蓋板3之結合係藉由扣接部11與扣件35作一簡易、精確
        之結合；而引證案一之基座1與上蓋2之結合，除了由凹槽17與上蓋之鉤21外
        ，另再藉一固接件23與一孔槽16作一定位結合，因此就此處而言，本案運用
        較少之構件即可達成相同之功效，完全符合專利審查基準中構成要件省略之
        新型之要件；又本案之轉動件係採懸吊方式，如此可防止中央微處理器所產
        生之高溫直接傳導至轉動件上，而引證案一係為傳統式，因此二案並不同；
        加上本案基座 1內設有成環狀排列之散熱部13，及於出風口14設有導流部15
        ，而引證案一並無上述結構，故本案技術特徵與引證案一之技術特徵於結構
        上之差異性相當大，因此依「新型」之解釋，係佔據有一空間的物品實體，
        為其形狀、構造或裝置上的具體創作或改良，並非僅屬抽象的技術思想或觀
        念，本案完全符合。
      (2)又本系爭案中之基座1與蓋板3之結合係藉由扣接部11與扣件35作一簡易、精
        確之結合；而引證案二（如附圖三所示）之基座50與蓋板40之結合，係利用
        一傳統方式藉由複數螺絲56作一定位結合，因此就此處而言，本案運用不同
        之結合構件即可達成相同之功效，完全符合專利審查基準中構成要件變更之
        新型之要件，加上本案基座1內設有遵循導流方向之散熱部 13，及於出風口
        14亦設有遵循導流方向之導流部15，而引證案二並無上述結構，故本案技術
        特徵與引證案二之技術特徵於結構上之差異性相當大，因此本案完全符合依
        「新型」之解釋，係佔據有一空間的物品實體，為其形狀、構造或裝置上的
        具體創作或改良，並非僅屬抽象的技術思想或觀念。
      (3)本系爭案中之基座1與蓋板3之結合係藉由扣接部11與扣件35作一簡易、精確
        之結合；而引證案三（如附圖四所示）之基座40與上蓋50之結合，係利用一
        傳統方式藉由複數螺絲56作一定位結合，因此就此處而言，本案運用不同之
        結合構件即可達成相同之功效，完全符合專利審查基準中構成要件變更之新
        型之要件；加上本案基座1內設有遵循導流方向之散熱部13，及於出風口 14
        亦設有遵循導流方向之導流部15，而引證案三基座40之凹洞45幾乎佈滿其底
        面，其導流之效果大打折扣，而其出風口之葉片46亦幾乎佈滿其出風口，大
        大減低其排風效率，故本案技術特徵與引證案三之技術特徵於結構上之差異
        性相當大，因此本案完全符合依「新型」之解釋，係佔據有一空間的物品實
        體，為其形狀、構造或裝置上的具體創作或改良，並非僅屬抽象的技術思想
        或觀念。
    4.據上所結，風扇組之基本構件並不能作為一全要件之主要比對依據，若依此論
      調，那各引證案同樣不能以相同之構件而併存專利，且本創作之專利訴求重點
      係在於其主要構件上之結構改變，因此即使各引證案之申請與公告日期均早於
      本案，但其創作重點及概念上並不相同，且所使用之技術手段亦不相同，又所
      產生之功能與功效差異之大更不在話下；是故，由本案之新穎性與進步性之判
      斷而言，本系爭案完全符合，理應獲得應有之專利權，是故，本案具法定專利
      要件中之新穎性及進步性，理應獲得專利法所付予之專利權。
　　5.今原告前述所持之理由係依行政法院七十二年度判字第一一五號判決【兩者之
      功能與目的雖相同，但其形狀與構造顯然不同，且後者較前者實用性為佳，自
      得認係新型】，因此由判意可知，本系爭案與各引證案之目的雖相同，但功能
      卻遠不及本系爭案，加上本系爭案之形狀、構造與各引證案明顯不同，且本系
      爭案亦較各引證案實用，因此，本系爭案確實符合法定之新型要件，獲得應有
      之專利權應無任何疑義。又，專利比對程序怎可以一分為二之方式來作一個案
      比對，因為該比對係屬不公平之比對，換言之，倘若將本系爭案與關係人所提
      之各引證案作一完整之技術特徵與功能功效上之比對，即可輕易發現關係人所
      提之各引證案之技術特徵與所產生之功能與功效根本無法與本系爭案相提並論
      ，且本系爭案所產生之功能、功效係屬一相乘之作用，如此更可證明本系爭案
      係為一創新之新型專利案毫無疑義。加上由異議理由書中發現各引證案並無任
      何引證力可言，只針對其摘要做翻譯，而未對整份說明書及申請專利範圍作完
      整之翻譯，顯見關係人本身對該引證案並無信心，因此其引證力確實有待商榷
      。但被告卻未加以詳查，即作出不當之處分。爰此，本案就其專利審查基準與
      專利鑑定基準之判定而言，對於新穎性與進步性而言完全符合，並無違反申請
      時專利法第九十八條第一項第二款及第二項之規定。
    6.緣原告於八十九年十一月十八接獲被告（原處分機關）來函審定本系爭案之另
      一異議審定書，其發文字號（八九）智專三（二）04064 字第０八九八九００
      一九六七號專利異議審定書，其認定本案異議不成立，惟其認事用法與本案不
      同，其中，該異議案所引用之證據二、三係與本訴願案之證據三、四為相同之
      證據，卻有不同之審定結果，為此有必要將其審定結果提供參考，俾利本案之
      審理。
      (1)由該審定理由書之內容發現，其認為本系爭案與證據二（即本案之證據三）
        從結構而言，系爭案的基座容置部內具有依其容置部內部排列之複數散熱部
        與導熱部，轉動件的夾持件，蓋板的扣件等結構，均未於證據二結構中揭露
        ，二者具有不同空間結構；從功效而言，系爭案的複數散熱部具有將微處理
        表面的熱經由基座傳導散熱功能，導流部具有導流功能，蓋板的扣合件具有
        不使用任何螺絲即可使蓋板與轉動件穩固接於基座上之功能，此三項之功能
        均未於證據二結構中揭露，故證據二不具證據力。
      (2)其認為本系爭案與證據三（即本案之證據二）從結構而言，系爭案的基座容
        置部內具有依其容置部內部排列之複數散熱部與導熱部，轉動件的夾持件，
        蓋板的扣件等結構，均未於證據三結構中揭露，二者具有不同空間結構；從
        功效而言，系爭案的複數散熱部具有將微處理表面的熱經由基座傳導散熱功
        能，蓋板的扣合件具有不使用任何螺絲即可使蓋板與轉動件穩固接於基座上
        之功能，此二項之功能均未於證據三結構中揭露，故證據三不具證據力。
  (二)被告主張之理由：
　　1.系爭案「單向風扇結構改良」其基座1與蓋板3係藉由扣接部11與扣件35結合，
      與引證案一（異議證據二：美國第0000000號專利案）之基座1與上蓋2
      由凹槽17（扣接部）與鉤21（扣件）之結合構造完全相同，該引證案一另設一
      固接件23，其目的為固定電源線32等，與該上蓋 2之結合無關，系爭案並無任
      何省略之功效。另系爭案之轉動件採懸吊方式，則如引證案二（異議證據三美
      國第00000000號專利案）將相關轉動件採倒懸式固定於蓋板上所揭示
      ，已為既有之技術。系爭案在基座容置部12內所設之散熱部13及導流部15，則
      與引證案三（異議證據四：美國第0000000號專利案）第五圖之基座40
      上容置部41所設散熱用之凹孔45及凸肋46（葉片）為等效構件。故系爭案雖非
      與該引證案一至三完全相同，但確係分別運用該引證案一至三既有之技術或知
      識，其單純的集合式的運用亦確為熟習該項技術者所能輕易完成，未能增進功
      效，故不具進步性。
　　2.據為異議之各引證案除已中譯摘要外，並已於異議申請書作相關之引證說明，
　　　並無原告所指之無「引證力」問題。
　　3.如前述原審定並無違誤，系爭案之其他異議事件之審定與本異議案無關，應免
      論答。
    理  由
一按凡對物品之形狀、構造或裝置之創作或改良，而可供產業上利用者，得依法申請
  取得新型專利，固為系爭案申請時專利法第九十七條暨第九十八條第一項所明定。
  惟其新型如「係運用申請前既有之技術或知識，而為熟習該項技術者所能輕易完成
  且未能增進功效時」仍不得依法申請取得新型專利，復為同法第九十八條第二項所
  明定。
二本件系爭案包括：一基座，其周緣具有一相對應之扣接部，其上具有一容置部，該
  容置部內具有依其容置部內部形狀排列之複數散熱部；一轉動件，係容置於上述之
  容置部，其上具有一轉軸，以及一夾持件；一蓋板，其上具有一與轉軸樞接之樞接
  孔，並於其周緣承接有相對應扣接於上述扣接部之扣件；俾藉上述轉軸樞接於樞接
  孔中，並以夾持件夾接於轉軸一端，藉以將轉動件樞接於蓋板上，在蓋板組接於基
  座上時，該轉動件恰容置於容置部中，再組裝於微處理器之表面，藉以將微處理器
  表面所產生熱源吸引而散去。公告期間，關係人以系爭案之轉動件以懸吊方式組接
  於蓋板與基座之間；基座之容置部內設有散熱部、導流部；基座之扣接部與蓋板之
  扣件之特徵係襲用自異議證據二即八十六年十二月二十三日公開之美國第0000
  000號之引證案一、異議證據三即八十六年九月二十一日審定公告之第0000
  0000號「超薄型直流無刷式風扇（一）」之引證案二及異議證據四即八十六年
  十月十四日公開之美國第0000000號之引證案三等公開在先之習知技術，其
  知識顯而易見，是從事該項事業人士所易於思及轉用者，且未能增進物品之其他特
  殊功效，顯已違反申請時專利法第九十七條、第九十八條第一項第二款及第二項規
  定云云，對之提起異議。案經被告審查，略以系爭案主要結構已揭露於引證案一；
  另系爭案之轉動件採懸吊方式，則如引證案二，已為既有之技術；又系爭案在基座
  容置部設有複數散熱部，與引證案三基座上所設散熱用之凹孔與凸肋相較，亦屬等
  效之構件，故由該引證案一、二及三可證明系爭案之各項構件全係運用申請前既有
  之技術與知識，其運用為熟習該項技術者所能輕易完成，未能增進功效，不具進步
  性等情，遂審定「異議成立，應不予專利」。原告不服，訴稱系爭案較諸引證案一
  運用較少之構件即可達成相同之功效，符合構成要件省略之新型要件；又系爭案轉
  動件採懸吊方式，如此可防止中央微處理器所產生之高溫直接傳導至轉動件上，而
  引證案一係為傳統式；加上系爭案基座內設有環狀排列之散熱部，及於出風口設有
  導流部，而引證案一並無上述結構。又系爭案和引證案二相比，係運用不同之結合
  構件即可達成相同功效，符合構成要件變更之新型。而其基座內設有遵循導流方向
  之散熱部，及出風口亦設有遵循方向之導流部，引證案二並無上述結構；而引證案
  三基座之凹洞幾乎佈滿其底面，導流效果大打折扣，而其出風口之葉片，亦佈滿其
  出風口，大大減低其排風效率等語。從而本件之爭點乃在於系爭案是否具有新穎性
  及進步性。
三茲就本件爭點分述如下：
  (一)經查：依附圖系爭案與引證案圖示比對可知，爭系案不僅基座與蓋板之結合由扣
    接部與扣件結合，與引證案一之基座與蓋板由扣接部與扣件之結合構造完全相同
    ，且其基座具容置部以容置一轉動件，及轉動件上具一轉軸與一夾持件之夾持該
    轉軸等，亦皆已見於該引證案一，顯見系爭案主要結構已揭露於引證一。另系爭
    案之轉動件採懸吊方式，亦如附圖三引證案二第三圖所揭示之習知方式。再系爭
    案在基座容置部內設複數散熱部及導流部，則與如附圖四引證案三第五圖之基座
    上容置部所設散熱用之凹孔與凸肋為等效構件，系爭案運用引證案一、二及三之
    既有技術與知識，確為熟習該項技術者所能輕易完成與轉用者，難稱具有進步性
    。至原告稱系爭案轉動件採懸吊方式，如此可防止中央微處理器所產生之高溫直
    接傳導至轉動件上，而引證案一係為傳統式；加上系爭案基座內設有環狀排列之
    散熱部，及於出風口設有導流部，而引證案一並無上述結構。又系爭案和引證案
    二相比，係運用不同之結合構件即可達成相同功效，符合構成要件變更之新型。
    而其基座內設有遵循導流方向之散熱部，及出風口亦設有遵循方向之導流部，引
    證案二並無上述結構；而引證案三基座之凹洞幾乎佈滿其底面，導流效果大打折
    扣，而其出風口之葉片，亦佈滿其出風口，大大減低其排風效率云云，惟查認定
    專利之進步性要件時，並非不可將兩件以上不同文獻之全部或部份內容相互組合
    據以比對，且該等文獻應合併觀察，殊無分割比對之餘地。本件原處分為異議成
    立主要理由，係以引證案一已揭露系爭案之主要結構，而轉動件採懸吊方式與基
    座內設複數散熱部，則見於引證案二、三等為主要論據，而尚非如原告所稱係以
    系爭案依引證案逐案分別觀察而言，從而原告主張自難採信。
  (二)另系爭案未引用引證案一中之藉一固接件與一孔槽作定位，將不具如該案第四圖
    所示定位引線之功效，故該部分省略並非如原告所指之系爭案以較少之構件達成
    相同之功效，符合構成要件省略之新型要件云云，自無從資以為系爭案具有進步
    性之論據。
  (三)本件異議案除各引證案於異議時已中譯摘要外，並已於異議申請書作相關之引證
    說明，此有被告原處分卷可資參照，自無原告所指之無「引證力」之問題。
  (四)至原告稱被告嗣後作成之八十九年十一月十八日（八九）智專三（二）０四０六
    四字第０八九八九００一九六七號專利異議審定書中，該異議案所引用之證據二
    、三係與本件之證據相同，卻有不同之審定結果云云，惟查被告於他案之審定，
    係屬個案，核無拘束本件之效力，自難比附援引，相提並論，並此指明。
四綜上所述，被告所為異議成立，應不予專利之處分，撥諸首揭法條規定，洵無違誤
  ，訴願決定予以維持，亦屬正當，原告猶執前詞，指摘原處分有誤，請求撤銷原處
  分及訴願決定，核無理由，應予駁回。
據上論結，本件原告之訴為無理由，爰依行政訴訟法第九十八條第三項前段，判決如
主文。
中　　華　　民　　國　　 　九十一　　　年　　 　三　　　月　　　十二　　日
                    臺 北 高 等 行 政 法 院  第  七  庭
                                審 判 長 法  官　鄭小康
　　　　　　　　　　　　　　　　　　　　 法　官　林金本
　　　　　　　　　　　　　　　　　　　　 法　官　黃秋鴻
右為正本係照原本作成。
如不服本判決，應於送達後二十日內，向本院提出上訴狀並表明上訴理由，如於本判
決宣示後送達前提起上訴者，應於判決送達後二十日內補提上訴理由書（須按他造人
數附繕本）。
中　　華　　民　　國　　 　九十一　　　年　　 　三　　　月　　　十二　　日
                                         書記官  賴思華
